【裁判字號】    92,上訴,2732
【裁判日期】    921229
【裁判案由】    殺人
【裁判全文】
臺灣高等法院刑事判決                          九十二年度上訴字第二七三二號
    上  訴  人  臺灣臺北地方法院檢察署檢察官
    上  訴  人
    即  被  告  乙○○
    指定辯護人  本院公設辯護人周君穎
右上訴人因被告殺人案件，不服臺灣臺北地方法院九十二年度重訴字第一０號，中華
民國九十二年七月十日第一審判決（起訴案號：臺灣臺北地方法院檢察署九十二年度
偵字第三五三九號），提起上訴，本院判決如左：
    主  文
上訴駁回。
    事  實
一、乙○○為羅明進之子，於民國九十二年二月七日下午五時許，羅明進與劉謝永、
    高佳德、許世勇、姚秋雄等人一起在台北市○○區○○街三十六巷十六號一樓劉
    謝永之住處飲酒時，因羅明進時常以借錢為由，向劉謝永索取金錢，在場之姚秋
    雄即對羅明進表示不要繼續向劉謝永拿錢，二人遂發生口角不歡而散，嗣羅明進
    於離去劉謝永住處之際，並稱：要叫其子乙○○找姚秋雄麻煩等語，於羅明進返
    家而乙○○得知此事後，隨即前往上址劉謝永住處，亦與劉謝永、高佳德、許世
    勇飲酒，於同日下午六時三十分許，乙○○因不滿姚秋雄對其說：不要學你父親
    等語，而與姚秋雄發生爭吵，乙○○並走出屋外，在門外口氣不佳對姚秋雄說：
    「你給我出來」，姚秋雄即步出戶外，詎乙○○竟基於殺人之犯意，持預先準備
    而攜至該處之水果刀一把，朝姚秋雄之左胸部猛刺一刀，深及左肺及心臟，乙○
    ○見狀抽出其刀，刀刃與刀柄並因而分離，刀刃掉落現場大門下方，刀柄則為乙
    ○○丟棄在距大門約五點八三公尺、往西約四點八二公尺處，姚秋雄則因流血過
    多不支倒地，乙○○見狀乃逃離現場，姚秋雄經高佳德等人送往台北市立萬芳醫
    院急救，仍因出血休克而於同日下午七時許不治死亡，乙○○則於同日晚間九時
    三十分許，經警在台北市文山區○○○路○段一五六巷九號其住處查獲，並在劉
    謝永住處前扣得前開供犯罪所用之水果刀一把（刀刃與刀柄已分離）。
二、案經被害人之父甲○○訴由台北市政府警察局文山第二分局報請台灣台北地方法
    院檢察署檢察官偵查起訴。
    理  由
一、訊據被告乙○○固坦承持水果刀之情，惟否認有何殺人犯行，辯稱：伊是正當防
    衛，沒有殺人之意思，水果刀是在門口拿的，因姚秋雄拿菜刀一直追伊，朝伊身
    上砍，伊叫他不要過來，他就整個人壓過來，壓在伊身上，伊手上剛好拿著刀，
    所以才刺到被害人，伊是正當防衛，沒有殺人之意思云云。然查：
  (一)右揭時地被告之父羅明進與劉謝永、高佳德、許世勇、姚秋雄等人在劉謝永之住
    處飲酒時，因羅明進時常以借錢為由，向劉謝永索取金錢，姚秋雄即對羅明進表
    示不要繼續向劉謝永拿錢，其二人遂發生口角，嗣羅明進離開劉謝永住處，離開
    前並稱：要叫其子乙○○找姚秋雄麻煩等語，於羅明進離開不久後，乙○○隨即
    前往劉謝永住處，亦與劉謝永、高佳德、許世勇飲酒，嗣姚秋雄對被告說：不要
    學你父親等語，被告即與姚秋雄發生爭吵，乙○○即走出屋外，旋在門外口氣不
    佳對姚秋雄說：「你給我出來」，姚秋雄即離開屋內而至門外，不久後即胸口流
    血倒臥地上等情，業據在場之證人劉謝永、高嘉德證實在卷（見原審卷第七八頁
    、第一七五頁、第一七六頁）；足認被告於前往劉謝永住處前，即已與其父羅明
    進在家碰面，被告隨即前往劉謝永住處，顯係因羅明進告知與姚秋雄發生爭執情
    事後，被告始前往劉謝永住處，則被告已知姚秋雄與其父羅明進前有爭執，渠至
    劉謝永住處復遭姚秋雄出言譏諷稱：不要學你父親等語，被告因而與姚秋雄爭吵
    ，並走出屋外，口氣不佳對姚秋雄說：「你給我出來」，被告當時顯係非常憤怒
    。
  (二)案發當日被害人等人在該處從早上七時許開始喝春酒，至姚秋雄被殺死的時侯約
    下午六、七時；被告對姚秋雄說「你給我出來」後，姚秋雄即走出門外，手上並
    未持有菜刀之情，已據證人劉謝永、高佳德於原審證述明確（見原審卷第七七頁
    、第八三頁、第一六六頁），且被害人姚秋雄從早上在劉謝永住處飲酒，至傍晚
    時被告喊叫即走出屋外，衡之常情應不致有人隨身攜帶菜刀喝春酒，倘其確有持
    菜刀之事，理應取自劉謝永家中，而在場一起喝酒之劉謝永、高佳德等人自應可
    見姚秋雄拿取菜刀走出屋外才是，然案發現場並未有被告所指姚秋雄持有之菜刀
    扣案，則被告所辯姚秋雄手持菜刀砍殺伊云云，自非屬實，不足採信。
  (三)再參以台北市政府警察局刑事鑑識中心人員於被告到案後曾檢視其身體，結果僅
    於被告右手食指發現有已結痂之表淺外傷（依編號一一０之照片所示，約零點五
    公分），身上其餘地方未發現有明顯外傷，有台北市政府警察局文山二分局轄區
    姚秋雄命案現場勘查報告（第二頁）、被告照片九幀附卷足憑，未見有何刀切傷
    ，反觀姚秋雄不僅左胸部遭水果刀刺穿胸腔，且其右前臂外側有斜走四公分表淺
    之切傷（見上開現場勘查報告編號七十五之照片）；又鑑識人員在距劉謝永住處
    大門約二點三二公尺、往東約三點一二公尺處地上發現一血灘（即跡證編號一）
    ，有上開現場勘驗報告可稽，次據證人高佳德於原審證稱姚秋雄倒在門口的左前
    方（見原審卷第七八頁），證人許世勇亦證稱姚秋雄倒在劉謝永屋子左邊即劉謝
    永家隔壁門口（見原審卷第一七五、第一七六頁）各等語，足見該血灘處應係姚
    秋雄最後倒臥之處，而採自現場第一層大門內側距地高約一點二三公尺至一點三
    九公尺處（即跡證編號五）、停放在劉謝永住處前方之ＥＱ─０四七三號自小客
    車後行李箱蓋上（即跡證編號二）、介於停放在劉謝永住處前方之ＣＪ─一五七
    八號自小客車及ＥＱ─七八六０號自小客車間地上（即跡證編號九）等處之血跡
    ，與姚秋雄ＤＮＡ─ＳＴＲ型別相同，已如前述，依上開現場勘查報告所附刑案
    現場測繪圖所示，上述跡證編號一、五、二、九間均有相當之距離；是縱被告與
    姚秋雄曾追逐，惟依上開姚秋雄血跡分佈於各處以觀，姚秋雄當時應已受傷，如
    何追殺被告？又倘被告為逃避姚秋雄持菜刀追殺，衡情應轉身向前狂奔，然其竟
    於追逐後繞回劉謝永住處門前，猶以後退倒走之方式躲避，致踢到不明物品仰天
    絆倒，均與常情有違；益見被告所辯遭被害人姚秋雄持有菜刀追殺之情節不合常
    情，殊無足採。被害人姚秋雄既未持菜刀追殺被告之情，則被告辯稱伊行為係正
    當防衛，亦不可採。
  (四)本件被害人姚秋雄係因銳器傷深入胸腔致失血過多而送醫不治死亡，業經檢察官
    督同法醫師相驗明確，並勘驗筆錄、相驗屍體證明書及驗斷書、死者照片二十六
    幀附卷可稽。復經法務部法醫研究所鑑定結果，亦認因左胸利器穿刺傷及於心、
    肺出血休克死亡，他殺，有法務部法醫研究所（九二）法醫所醫鑑字第○二一○
    號鑑定書在卷可據。此外，並有被告持以行兇之水果刀一把（刀柄與刀刃已分離
    ）扣案可證。被告亦坦承扣案之水果刀，係其持有所傷及被害人之刀，足認被害
    人之死亡結果，確為被告行為所致。
  (五)按人體胸部內有心臟、肺臟等重要器官，以水果刀之利刃猛刺人體要害之胸部，
    會傷及心、肺內臟等重要器官及造成大量出血，足以使人喪命，乃眾所皆知之事
    被告明知此情，竟仍持水果刀之利刃猛刺被害人之左胸部，並深及左肺及心臟，
    且於拔出水果刀時，竟致使刀刃與刀柄分離（見原審卷第二八八頁至第二九○頁
    ，照片編號一三六至一三九），足見其力道之猛，用力之深，顯見被告有殺人之
    犯意，至為灼然。被告所辯情節，否認殺人犯意，要係推諉避就之詞，不足採信
    。
  (六)綜上所述，本件被告基於殺人犯意，持刀刺死被害人姚秋雄之事證明確，犯行可
    以認定。
二、至被告所辯：伊告知其父羅明進稱好像有傷到被害人，請其父代為打電話自首，
    符合自首要件云云。然按自首以對於未發覺之罪投案而受裁判為要件，至其方式
    雖不限於自行投案，即託人代理自首或向非偵查機關請其轉送，亦無不可，但須
    有向該管司法機關自承犯罪而受裁判之事實，始生效力，若於犯罪後僅向被害人
    或非有偵查犯罪職務之公務員陳述自己犯罪之事實，而無受裁判之表示，即與自
    首之條件不符（參照最高法院五十年台上字第六五號判例）。經查：
  (一)本案處理警員杜雅各於當日接獲通報稱溪口街三十六巷十六號處發生命案，即前
    往現場，當時姚秋雄及被告均已不在現場，經詢問姚秋雄之父姚盛，得知姚秋雄
    已送往醫院，即由警員黃祺舜至萬芳醫院瞭解之情，業據證人即警員杜雅各於原
    審證述在卷（見原審卷第一○○頁），再觀諸姚秋雄係當日下午六時三十分許遭
    刺殺，旋送至萬芳醫院急救，於同日下午七時許不治死亡乙節，及警員黃祺舜係
    於當日下午七時許在萬芳醫院為高佳德製作筆錄，高佳德已向警員表示係被告刺
    死姚秋雄，有該警訊筆錄可稽（見偵卷第十六頁）等情，足認有偵查權機關對被
    告涉嫌本件殺人犯行，已有合理之懷疑。
  (二)依被告於警詢供陳：伊係於當日晚間九時三十分許，經警在台北市文山區○○○
    路○段一五六巷九號其住處查獲；於檢察官訊問時亦自承返家睡覺等語（見偵查
    卷第五頁背面、第三八頁背面），且觀之被告經警查獲後所製作之警訊筆錄內容
    ，被告並未自白被害人係其所故意殺害之犯罪事實，仍辯稱姚秋雄係拿菜刀砍伊
    時跌倒向前撲上來，正好伊手中拿著刀對著死者而刺到死者云云（見偵查卷第五
    頁），被告僅是向警員陳述案發經過，並未供承犯罪事實，亦未表示願意接受裁
    判之意，依上開判例意旨，被告自始並無自首接受裁判之意思，自不符合自首之
    要件。
  (三)況據台北市政府警察局勤務指揮中心受理各類案件記錄單所載，本件報案時間九
    十二年二月七日十八時五十八分，報案內容「１１９報男子砍另一人，已通知派
    遣立即處理」，處理情形「處理結果：三組戴學強回報被害人姚秋雄（五五、○
    三、一一）與嫌疑人乙○○（七三、○三、一五）因酒後發生口角，遂持乙把約
    二十公分之水果刀，朝死者姚秋雄胸口要害處猛刺乙刀，行兇後隨手丟棄兇刀隨
    即逃逸，姚民經送醫院急救後不治宣告死亡」（見本院卷第七○之一頁），該報
    案內容並未陳述本件兇案係被告所為，及被告有接受裁判之意思，亦無被告之父
    之報案紀錄，足見被告所辯其符合自首要件，並不可採。
三、核被告乙○○所為，係犯刑法第二百七十一條第一項之殺人罪，原審適用刑法第
    二百七十一條第一項，審酌被告僅因與姚秋雄為細故發生爭執，竟持水果刀刺殺
    姚秋雄，造成姚秋雄死亡，並參酌其係年輕智慮不周，因一時衝動而鑄錯，犯後
    否認犯行、尚未與被害人家屬達成和解及其智識程度等一切情狀，量處有期徒刑
    拾貳年，且敘明未沒收扣案之水果刀理由，經核其認事用法，洵無不當，量刑亦
    屬妥適。被告上訴意旨，仍執陳詞否認殺人犯意，並稱原判決量刑過重；公訴人
    據告訴人請求上訴意旨，認原判決量刑過輕，均無理由，本件上訴應予駁回。
據上論斷，應依刑事訴訟法第三百六十八條，判決如主文。
本案經檢察官劉永清到庭執行職務。
中     華      民      國     九十二     年      十二      月    廿九   日
                              臺灣高等法院刑事第二十庭
                                  審判長法  官  葉  麗  霞
                                        法  官  陳  晴  教
                                        法  官  李  春  地
右正本證明與原本無異。
如不服本判決，應於收受送達後十日內向本院提出上訴書狀，其未敘述上訴之理由者
並得於提起上訴後十日內向本院補提理由書（均須按他造當事人之人數附繕本）。
                                        書記官  柳  秋  月
中     華      民      國     九十二     年      十二      月    廿九   日
附錄：本案論罪科刑法條全文
刑法第二百七十一條第一項
殺人者，處死刑、無期徒刑或十年以上有期徒刑。


司法院資訊處製作；財團法人民間司法改革基金會備份。
